【裁判字號】    89,國再,1
【裁判日期】    900615
【裁判案由】    國家賠償
【裁判全文】
臺灣臺中地方法院民事判決  八十九年度國再字第一號
    再審原  告  乙○○
    訴訟代理人  甲○○
    再審被  告  台中縣大里地政事務所
    法定代理人  丁○○
    再審被  告  內政部土地測量局
    法定代理人  丙○○
右當事人間請求國家賠償事件，再審原告對於本院台中簡易庭民國八十八年九月二十
一日八十八年度中國簡字第二號第一審判決及本院民國八十九年五月十二日八十九年
度國簡上字第一號確定判決提起再審之訴，本院判決如左：
    主      文
再審之訴駁回。
再審訴訟費用由再審原告負擔。
    事      實
甲、再審原告方面：
壹、聲明：
    一原確定判決及原審判決均廢棄。
    二被告等應連帶（或共同、各別）回復原告所有台中縣大里市○○段第一０一七
      號土地原分割時（原台中縣大里市○○段三三九之一二六號）依原地籍圖之界
      址及面積一四八平方公尺之登記，塗銷「更正不足」及「不應更正而更正」部
      分之登記，如有不能，被告等應連帶給付原告新臺幣（下同）四十五萬二千四
      百元，及自民國八十六年九月二十日起至清償日按年息百分之五計算之利息。
    三願供擔保請准宣告假執行。
貳、陳述：
一、本件再審原告聲請主張本院台中簡易庭八十八年九月二十一日八十八年度中國簡
    字第二號第一審判決（下稱原審判決）及本院八十九年五月十二日八十九年度國
    簡上字第一號原確定判決（下稱原確定判決）有判決適用法規顯有錯誤、判決理
    由與主文矛盾、就影響於判決之重要證物漏未斟酌等情形及所引用之行政法院七
    十九年判字第一三一一號判例、第四十四年判字第四十號判例均未列入判例，且
    與本案不合無採用之必要，及以「重測公告確定，僅具形式上確定力」，並非「
    授益處分」於法無據，茲就其各項主張分述如後：
  (一)原確定判決有適用法規顯有錯誤：
  1.本件並無重測之原因，而適用土地法第四十六條之一。因已辦理重測地籍之地區
    ，地籍原圖並無破損、滅失，比例尺亦無變更、或有其他原因，竟適用土地法第
    四十六條之一之規定。
  2.發現重測之指界錯誤，不依土地法第六十九條為全部之更正。系爭土地（即臺中
    縣大里市○○段第一０一七地號）之指界錯誤，依規定應予更正，再審被告為圖
    利鄰地同段一０一八號土地，乃偽造協議書，詐騙再審原告，致更正後再審原告
    所有之系爭地號土地面積不足達０．五九平方公尺。
  3.再審被告於本件重測之協議，未依「土地法第四十六條之一至第四十六條之三執
    行要點」第十四條第二款規定：
    (1)協議時未依上開執行要點應參照舊地籍及其他可靠資料，所示坵塊形狀及關係
      位置實地測定界址，設立界標逕行施測而未照辦，因前所有人游彩綢未依規定
      到場指界，逾期未設界標，即應依土地法第四十六條之二逕行施測，並得參照
      第二款之舊地籍圖而不為，至游彩綢所具同意書同意李淑基之指界於法無據，
      並無委託書，代理人無代理之權限，同時係印製非繕寫，可證其不在場，是事
      後補作，而不能採認，且同意指界後，以移轉二次之登記，並未照指界為登記
      ，自無指界之效力，蓋依土地法第四十三條規定登記有絕對效力之故。
    (2)未依同上要點第十四條規定辦理，即未依同要點記載當事人之陳述及調處之結
      果，經當場朗讀後由當事人及調處人員簽章，嗣又未將前項調處結果以書面通
      知當事人，因通知書應載明：如有不服應於接到通知後十五日內以相對人之當
      事人為被告向司法機關提起確認之訴。
    (3)未依同上要點第二十八條之規定辦理，因大里地政事務所陳伯華為重測主辦人
      ，應最瞭解狀況，最初與同段一０一八地號所有人魏石墩，均承認其錯誤，並
      願就原界址為更正。惟陳伯華竟口是心非，使用「協議」為詐術，欺騙原告在
      協議書上簽名（因訴訟魏石墩補寫另外一張），陳伯華預寫「協議書」，依理
      應以同段一０一八號地號右側舊牆角邊緣為界，竟以現使用牆壁為界，不符原
      界址，以致更正不足，而且曲折不直，南端部分，亦應以原界址為準，該管地
      政事務所李細顯竟以「巷道中心」為界，虛登為「面積更正」均為界址之爭議
      ，即非「地籍測量實施規則第二百三十二條第二項」，所稱因技術引起者，此
      有「土地複丈與建物測量補充規定九」有明文規定，依前開規則第二項規定，
      地政事務所依法即不得自行更正，須依該條第一項之規定應經權利關係人同意
      後，始可依法更正有關地籍圖測量，且亦未依土地法第六十九條之規定以書面
      聲請該管上級機管查明核准後更正，蓋因無原始證明文件，其所為之核准，亦
      有違土地登記規則第一百二十二條第一項之規定。
  4.系爭土地更正前並未實地測量，有違地籍測量實務規則第一百零一條之規定。查
    「地籍重測調查表」所載調查人員意見二，依據地籍測量實施規則第七十九條（
    即舊法第一百零一條）規定辦理，但並未就其真正界址查明並註記於調查表內，
    係登載不實之界址（如左側應以同段一０一八號土地舊牆角邊緣為界，而改以原
    告所有系爭一０一七地號土地牆為界，南端應以界址為界，而變更以「巷道中心
    」為界，不僅指界有所錯誤，且有故意利用職權侵害原告土地及二樓之一部，此
    項損失固非指界人所知及所願，難免是因被詐用印章所致，此有舊地籍圖、建物
    複丈圖等可證。
  5.違反土地法第四十三條土地登記有絕對效力之規定及民法七百五十九條之規定。
    (1)系爭土地原為李淑基所有，於七十七年九月三十日由其重測指界，至同年十月
      二十二日出賣予游彩綢，並於同年十一月二十五日出具同意書，同意李淑基之
      指界，至同年十一月二十八日辦理移轉登記，於七十八年十一月九日辦理重測
      登記，由此可見，雖同意李淑基之指界，但並未依此為登記，且重測登記亦遲
      辦一年以上，依土地法第四十六條之三之規定，應於公告三十日後，即辦理土
      地標示變更登記而未辦，即未採認重測全部之結果，可見是事後所偽補，及無
      重測之效力，應予塗銷，游彩綢於七十八年三月七日出賣予再審原告收取定金
      二萬元，因其違約於同年十一月二十二日為假處分登記，其面積為一四八平方
      公尺，而與在此之前之七十八年十一月九日重測登記面積一四三點三六平方公
      尺，尚未變更，亦可證係事後之不實登載。
    (2)指界錯誤，其更正方法，只需塗銷七十八年十一月九日重測登記即可，其使用
      協議未為全部更正，其目的在圖利他人，見前述所言已取得時之面積為準，及
      應以支付定金時之登記，及假處分裁定時為準，該時之面積為一四八平方公尺
      ，雖辦登記移轉有延誤，依法不受任何影響，不得除斥真正之權利，此有最高
      法院三十九年台上字第一一０九判例可參，何況有更正應有登記簿可證。
    (3)系爭土地同段一０一七號土地南端部分之界址，早經重測登記（七十八年十一
      月九日）而確定，且經二次買賣之移轉登記，自不發生以「巷道中心」為界之
      效。
  6.採用十餘年前無效之「指界」，有違土地法第四十六條之一至四十六條之三執行
    要點第二十五點，及土地法第四十三條之三之規定，系爭同段一０一七地號土地
    南端之界址，曾依前項規定辦理，重測結果之公告期（三十日）滿後，並未辦理
    土地標示變更登記，即未承認重測及指界之結果已經確定，再審被告等未受請求
    自行為更正之登記，自屬違法而圖利他人。
  7.再審被告等以職權及更正之名將再審原告土地第一部分移轉登記與他人，有違土
    地法第六十九條、第六十八條第一項，土地登記規則第八條、第十四條、行政法
    院四十八年判字第七十二條、四十九年判字第二十號之判例。
    (1)因就職權法律關係有爭執，只有依民事訴訟程序，訴請法院審判，被告等無權
      變更之登記，改變原登記之法律關係，而妨害原登記之同一性，而且更正登記
      是在塗銷再審原告與游彩綢間之買賣關係，尤不屬上開土地法規應更正登記之
      範圍。
    (2)登記機關發現登記有錯誤時，除於不妨害登記之同一性之前提下得依土地法第
      六十九條之規定辦理外，依現行法令縱令發現原登記有瑕疵，亦無從依職權自
      為更正之登記，如原有登記有更正必要，更應由權利人聲請為之，無由登記機
      關命令登記之理。
    (3)將本件系爭土地，藉口更正登記與他人，即等於未經法院判決確定而逕為塗銷
      登記，有違土地登記則第八條之規定，再依土地登記規則第十四條規定，土地
      法第六十八條第二項及第六十九條所稱登記錯誤與遺漏係指登記之事項與登記
      原因證明文件之內容不符而言，不得與界址之變更有關及妨害原登記之同一性
      。
  8.依地籍測量實施規則第二百三十二條第二項之規定，前項測量錯誤係經查明係因
    技術引起者，地政事務所得依法逕行更正，但本件非屬上開情形，如前述所言，
    自不得依土地法第六十九條、土地登記規則第一百二十二條之規定辦理，至所稱
    「技術引起者」係指複丈時，權利關係人對於「界址」並無爭議，純係觀測、量
    距整理原圖、或計算面積等錯誤所致，並有原始資料可稽（參考辦理土地複丈與
    建物測量規則第九點規定），與本件是否對界址有爭議不符，故適用法律有錯誤
    。
  9.界址應以地籍籍圖所載之界址為準，主張以「道路中心」為界，實無法律之依據
    ，其實本建之道路是再審原告之私權，再審被告依法並無處置之權，亦無地籍調
    查之必要，所稱再審原告在地籍調查界址標示補正處理記載表簽名表示同意，按
    原址更正，並非按現界址為準，再審原告是受陷阱之騙，因地政機關為將協議通
    知再審原告，即為詐害之方法，其既承認錯誤，本可按原圖更正即可，所以使用
    前表，其目的即在施詐，幸再審原告即時發現，另偽稱在現場製作及測量，同為
    文書之偽造，此為大里地政事務所陳伯華不法之行為，李細顯以「道路中心」為
    界而為「面積之更正」，故隱瞞界址之變更，亦有「不實之記載」之偽造公文書
    嫌疑，應有違土地法第四十六條之一至第四十六條之三執行要點第五、六、七點
    之規定，未參照舊地籍圖或其他可靠資料，以資判斷指界有誤，並違反同要點第
    十四條之規定辦理土地界址爭議事件之調處程序、及違反同要點第十六條之規定
    應調閱舊地籍圖，亦未囑託地政機關以原地籍圖施測，有違反同要點第二十八條
    之規定未向司法機關訴請裁判，即自行擅權將應屬再審原告之土地變更與他人，
    並通知再審原告，已顛倒法令之適用。
  10.原判決所依據之「道路中心」並無法律上之依據，亦未為重測標示登記，並無效
    力，及無依據及權限，如前述，即有違反土地法第四十六條之一至第四十六條之
    三執行要點第二十五條重測結果公告期滿無異議者，即屬確定，及土地法第四十
    三條登記之絕對效力，此次短少七點五九平方公尺連前所計共八點五四平方公尺
    。
  11.再審被告曾多次認再審原告之使用狀況，財產均為變更不生損害補償問題，是明
    知原有土地面積為一四八平方公尺，減少近十平方公尺所言無損害，亦係明知不
    實而記載，與事實法理不符，而且損害之發生與責任原因事實有相當因果關係，
    依民法第一百八十四條及最高法院四十八年台上字第四八一號判例，應負賠償之
    責。
  (二)原確定判決有判決理由與主文矛盾之情形：
    原確定判決對於本件系爭土地左側部分之更正採登記主義，對南端巷道部分採指
    界主義，全在圖利對造，其原本應為再審原告勝訴，竟然毫無理由，駁回再審原
    告之上訴，自屬矛盾。
  (三)原審判決及原確定判決有未經斟酌之證物或得使用該證物，但以如經斟酌可受較
    有利之裁判者為限及原判決就足以影響判決之重要證據漏未斟酌等情形。
  1.前手李淑基之指界、游彩霞之同意書既為證據，其二人卻未經傳訊，且其二人不
    知去向，事實自屬不明，難免有虛偽或事後偽造之嫌，原確定判決未加查明，實
    有違關於鑑定之規定，而未經鑑定，且未經登記而採用，應為無效，如經斟酌對
    再審原告即有利益，非僅較有利而已。
  2.協議書所載之地籍圖調查界址標示補正處理表上「縣長審核欄」所蓋，「代為決
    行」無代理人之印章，又無委託書，及無縣長之核准，本件係事後補蓋偽造，自
    可查明真相，故有違土地法第六十九條之規定。此等情形，為原確定判決及原審
    判決所漏未經斟酌之證物或得使用該證物，但以如經斟酌可受較有利之裁判者為
    限之情形。
  3.重測是否有誤，應以重測前之分割圖為準，並應與重測後之重測圖以及更正後之
    地籍圖與協議之現場圖（偽造）是否相符，均為重要之證據，原確定判決及原審
    判決法官均未調閱，亦未審酌，是以影響於判決極為嚴重，因不能捨法定原始之
    分割圖及地籍圖，妄信無稽之指界，即作為現場圖，並協議書為不實之登載，所
    舉行政法院四十四年判字第四十號、七十九年判字第一六九四號判例與上情不符
    。原確定判決就舊地籍圖原分割圖、建物複丈圖等，均未經調閱及命對造提供，
    如經斟酌必對原告有利，因指界錯誤，原圖才是正確之依據，原審不予調閱，頗
    為不當，是就足以影響於判決之重要證物有漏未斟酌之情形。
二、另原審判決、原確定判決分別有如下之情形，應予再審：
  (一)法官違背職務：
  1.原確定判決法官問案方使使用圈套及詐術，使再審原告陷於錯誤，是有不擇手段
    、欠公正而違反誠實原則之情形，其採用無效之「指界」，而不是用有絕對效力
    之登記，乃明知「界址有爭議」，卻以「技術引起」為判決。明知起訴時，是以
    重測為錯誤為理由，竟問：以第幾次重測為正確？使再審原告誤答：以第一次重
    測為正確，而再審原告當初係答稱：以第一項重測之測量為正確，不難查對即明
    ，再審原告曾當即以緊急聲請狀請求更正而不准，並將上開情形登載於判決書，
    亦屬登載不實，並有偏頗之譏，非法界之實事。
  2.採用「登載不實」之「協議書」及「面積更正」之行為，應屬行使偽造文書，不
    無違法圖利他人。
  (二)他造或其代理人關於該訴訟有刑事上應罰之行為影響於判決：
  1.再審被告大里地政事務所不應重測而重測，不採信重測前地籍圖及分割圖而採用
    前手李淑基、游彩綢未經重測登記之指界，是否屬實，亦均未傳喚證明，明知界
    址有爭議，又不遵土地法第四十三條登記有絕對效力之規定，更為依土地法第六
    十九條經上級機關查明核准，擅為土地變更之登記，且以面積更正顯係「登載不
    實」有損於他人，不無偽造文書等嫌，應由其主管之主任負其責任。
  2.上開再審被告知其訴訟代理人陳伯華，於協議時地點係於該所，竟記載為在現場
    及測量，然實際無測量人員到場，又未依規定記錄當事人之陳述、調查結果、朗
    讀交閱及承諾，及將以書面通知當事人，並記載如有不服可向司法機關提起訴訟
    。上開再審被告既承認重測錯誤，卻未全部回復原狀，竟「登載不實」擅權偽造
    文書。
  3.退步言之，既再審被告未照原地址亦未照協議之界址更正而登載不實，系爭台中
    縣大里市○○段第一０一七號土地左後側部分（即與同段第一０一八地號中間部
    分）係偽造，凡登記事項、登記及測量人員會測辦理，均應共同負責。
  (三)為判決基礎之證物係偽造：
  1.再審被告大里地政事務所所屬之陳伯華所作之「協議書」係採用詐害之方法，且
    為不實之登載，李細顯自行對南端巷道以「更正面積」為登記之更正，實為界址
    之變更，亦係不實之記載，有偽造文書之嫌，且將責任推給測量人員辯以登記是
    根據測量，檢察官不查而為不起訴處分，然事實上是登記人員與測量人員會同測
    量，陳伯華及李細顯二人均係測量人員，並向台灣台中地方檢察署告發中，必要
    時再提起自訴。
  2.原審判決（八十八年中簡字第二號）第九頁第八行後段「本局係依戶籍調查表雙
    方指界結果辦理更正」，則屬文書之偽造登載不實，再審原告實不會有損本身之
    指界，而且，再審被告曾在巷道五分之四處打下界址之鐵釘，旋即撤銷，再審原
    告曾提抗議，此已附卷有據。
  3.原確定判決所依據之協議書，不在現場製作亦未測量等，記載不實，既承認錯誤
    或全部更正而「更正不足」自係偽造。
  4.協議書內縣長於處理表：「審核欄」所蓋代為決行，原無代理人之名章，係事後
    補蓋，應為變造。
乙、再審被告方面：
    本件未行言詞辯論，再審被告亦未以書狀提出任何陳述。
    理      由
一、按再審之訴顯無理由者，得不經言詞辯論以判決駁回之。民事訴訟法第五百零二
    條第一項及第二項分別定有明文。次按民事訴訟法第四百九十六條第一項第一款
    所謂適用法規顯有錯誤者，係指就事實審所確定之事實，適用法規顯有錯誤而言
    ，不包括認定事實錯誤之情形在內，最高法院台再字第七０號著有判決可參。
二、經查，再審原告主張原確定判決有如下之情形而有判決適用法規顯有錯誤，分述
    如後：
  (一)關於原確定判決適用法規顯有錯誤第一點部分（即事實欄原告陳述項一(一)1.）：
    按已辦地籍測量之地區，因地籍原圖破損、滅失、比例尺變更或其他重大原因，
    得重新實施地籍重測，土地法第四十六條之一定有明文，再審原告指摘原確定判
    決適用法規顯有錯誤，經查，原確定判決關於事實認定上，並無直接對於系爭土
    地是否有無重測之原因而為認定，而僅引用行政法院七十九年判字第一三一一號
    判決要旨：土地法第四十六條之三規定地籍圖重測之結果，應公告三十日，公告
    期間無人異議而告確定，然此僅具有形式上之確定力，如果原處分機關或其上級
    認為該重測結果確有錯誤，則為公益上之理由，非不得依職權糾正。政府機關依
    據土地法實施地籍圖重測，將其結果公告，核其性質並非授益處分，主管機關於
    事後發現錯誤，依法有權予以更正，又引行政法院四十四年判字第四十號著有判
    例之要旨：行政官署對其已為之行政行為發覺有違誤之處，而自動更正或撤銷者
    ，並非法所不許為其適用法律之依據，而是否有重測原因，而為重測，乃地政機
    關處理系爭土地時之重測時，對於事實之認定是否妥當之問題，再審原告此部分
    之主張，要難據此引伸為原確定判決適用法顯有錯誤。
  (二)關於原確定判決適用法規顯有錯誤第二點部分（即事實欄原告陳述項一(一)2.）：
    按登記人員或利害關係，於登記完畢後，發現登記錯誤或遺漏時，非以書面聲請
    該管上級主管機關查明核准後，不得更正，土地法第六十九條定有明文，惟此項
    規定乃在於規範登記人員及利害關係人對於等記完畢後發現登記有錯誤或遺漏時
    ，如欲更正，應以書面聲請該管上級主管機關查明核准後，始得為之，是則其指
    稱發現重測之指界錯誤，應依土地法第六十九條為更正者，充其量僅能針對再審
    被告之登記人員或利害關係人，尚難遽引上開條文認定原確定判決有何適用法顯
    有錯誤之情形。至於再審被告是否為圖利鄰地同段一０一八號土地，乃偽造協議
    書，詐騙再審原告，致更正後再審原告所有之系爭地號土地面積不足達０．五九
    平方公尺之情形，充其量僅為事實認定之問題，亦與原確定判決適用法規無關。
  (三)關於原確定判決適用法規顯有錯誤第三點部分（即事實欄原告陳述項一(一)3.）：
    經查，再審原告所指摘者均為再審被告機關處理關於系爭土地重測之過程，對於
    界址之處置不當，並非就原審判決對於所認定之事實，係如何適用法規顯有錯誤
    而為指摘，故本院尚難據此認定原確定判決有適用法規顯有錯誤之情形。
  (四)關於原確定判決適用法規顯有錯誤第四點部分（即事實欄原告陳述項一(一)4.）：
    又查，再審原告主張此部分之內容，亦係指摘再審被告機關為更正前，並未實地
    測量，而違反地籍測量實務規則第一百零一條之規定，然就原確定判決如何適用
    法規顯有錯誤，並未有具體之指摘，尚難認原確定判決適用法規顯有錯誤。
  (五)關於原確定判決適用法規顯有錯誤第五點部分（即事實欄原告陳述項一(一)5.）：
    復查，再審原告主張之此部分之內容，就其具體指稱之事項，亦僅指出再審被告
    處理系爭土地重測時如何之為不實登載，對於指界錯誤，更如何處理為妥，亦與
    原確定判決如何適用法規顯有錯誤無關，而原確定判決事實認定以巷道中心為界
    ，亦僅屬認定事實是否有錯誤之情形，亦與適用法規無關，再審原告主張原確定
    判決違反土地法第四十三條土地登記有絕對效力之規定及民法七百五十九條之規
    定，然卻始終未能為具體之指摘，其此部分所述，即顯非可採。
  (六)關於原確定判決適用法規顯有錯誤第六點部分（即事實欄原告陳述項一(一)6.）：
    再審原告此部分主張之內容，亦係指摘再審被告等採用指界之依據違反規定，然
    就原確定判決如何適用法規顯有錯誤，亦未見其為任何之具體指摘，亦顯非原審
    判決適用法規顯有錯誤。
  (七)關於原確定判決適用法規顯有錯誤第七點部分（即事實欄原告陳述項一(一)7.）：
    再審原告主張之意旨無非係以再審被告等以職權及更正之名將再審原告土地一部
    分移轉登記與他人，有違土地法第六十九條、第六十八條第一項，土地登記規則
    第八條、第十四條、行政法院四十八年判字第七十二條、四十九年判字第二十號
    之判例云云，惟就其所主張，亦係指再審被告於處理再審原告土地一部分移轉登
    記與他人時，有違法令情形，然其竟將上開事由列為原審判決適用法規顯有錯誤
    之事由，亦屬無據。
  (八)關於原確定判決適用法規顯有錯誤第八點部分（即事實欄原告陳述項一(一)8.）：
    另查，就再審原告此部分之主張觀之，其亦僅指摘再審被告等機關違反不得依土
    地法第六十九條登記規則第一百二十二條之規定辦理事宜，亦與原確定判決之適
    用法律是否有誤無關，其卻將上開事由列為原確定判決適用法規顯有錯誤之事由
    ，同屬無據。
  (九)關於原確定判決適用法規顯有錯誤第九點部分（即事實欄原告陳述項一(一)9.）：
    核再審原告此部分所述，亦屬對於再審被告機關之人員於處理系爭土地重測之界
    址以「道路為中心」之認定，係如何不當而違反法令，其所述情形，亦與原確定
    判決之適用法律是否有誤無關，其卻將上開事由列為原確定判決適用法規顯有錯
    誤之事由，亦屬無據。
  (十)關於原確定判決適用法規顯有錯誤第十點部分（即事實欄原告陳述項一(一)10.）：
    查再審原告此部分所指摘者，亦屬原確定判決認定系爭土地之界址應以「道路中
    心」之事實認定有不妥之處，惟認定事實錯誤，亦與原確定判決所確定之事實，
    適用法規顯有錯誤之情形有別，尚難認再審原告之主張為有再審理由。
  (十一)關於原確定判決適用法規顯有錯誤第十一點部分（即事實欄原告陳述項一(一)11.）：
    至於再審原告此部分之主張，亦僅針對再審被告如何明知不實而為記載之指摘，
    並主張再審被告應如何負損害賠償之責，其所述情形，與原確定判決之適用法律
    是否有誤均無關連，其將上開事由列為原確定判決適用法規顯有錯誤之事由，更
    屬無據。
  (十二)末就再審原告主張原判決所引用之行政法院七九年判字第一三一一號、四四判字
    第四十號判例，遍查不著，似未列入判例，尤與原審案件不合，無採用必要，不
    妨提出全文，又以「重測公告確定，僅具形式上確定力」，並非「授益處分」於
    法無權云云，惟查，原確定判決理由欄第三項所引用者乃為行政法院七九年判字
    第一三一一號判決、及四十四年判字第四十號判例，並未以行政法院七九年判字
    第一三一一號為判例，而行政法院四四判字第四十號，則確經編為判例，尚難僅
    因再審原告個人遍查不著，即否認其存在，而原確定判決自非不得本於其於法律
    上之確信，引用上開判決或判例裁判要旨作為其判決之依據，再審原告徒稱其與
    原確定判決案件不合，無採用必要，即顯非有據，尚難採信。
三、次就再審原告主張原確定判決對於本件系爭土地左側部分之更正採登記主義，對
    南端巷道部分採指界主義，全在圖利對造（即再審被告），其原本應為再審原告
    勝訴，竟然毫無理由，駁回再審原告之上訴，自屬矛盾乙節，惟查，原確定判決
    為再審原告訴請回復為七十八年重測前之面積一四八公尺，即取得所有權之權利
    狀態，及如不能回復原狀之損害賠償，均認其為無理由，而認原審為再審被告勝
    訴之判決，於法並無不合，而駁回再審原告之上訴，並維持原審判決之結果，其
    判決主文及理由均無矛盾之處，再審原告率以其認為原確定判決及原審判決均應
    為其勝訴判決，竟駁回其上訴，顯有矛盾等語，且未任何之具體之指摘其矛盾之
    處，亦非可採。
四、再審原告又主張：前手李淑基之指界、游彩霞之同意書既為證據，其二人卻未經
    傳訊，且其二人不知去向，事實自屬不明，難免有虛偽或事後偽造之嫌，原確定
    判決未加查明，實有違關於鑑定之規定，而未經鑑定，且未經登記而採用，應為
    無效，如經斟酌對再審原告即有利益，非僅較有利而已。協議書所載之地籍圖調
    查界址標示補正處理表上「縣長審核欄」所蓋，「代為決行」無代理人之印章，
    又無委託書，及無縣長之核准，本件所在係事後補蓋偽造偽造可查明，有違土地
    法第六十九條之規定云云，惟原確定判決就再審原告之上訴，先就關於侵權行為
    賠償損害之請求權，以實際上受有損害為成立要件，並引用最高法院四十八年台
    上字第六八０號著有判例，首先推究系爭土地經更正後，面積從一四八平方公尺
    減為一四七點四一平方公尺，即其減損之部分（稱第一次減損部分）是否導致上
    訴人受有損害，調查結果認：再審原告於七十九年一月二十二日辦畢所有權移轉
    登記，取得系爭土地所有權。而系爭該筆土地已辦畢地籍圖重測，面積變更為一
    四三點三六平方公尺，已於七十八年十一月九日辦理登記完畢，此有土地登簿謄
    本可證。且再審原告與訴外人游彩綢所訂定之土地買賣契約書所載，系爭土地面
    積載為一四三點三六平方公尺，亦有土地建築改良物買賣所有權移轉契約書為證
    ，並認再審原告依據買賣契約所取得之系爭土地面積與土地登記謄本記載相同，
    且再審原告取得系爭土地所有權時，該筆土地之面積及地籍圖，均已依重測之結
    果辦理更正、登記。再審原告既然依此權利狀態向前手游彩綢承買系爭土地，其
    取得之系爭土地之面積，自應以取得時之面積為準，揆諸前揭說明，自難謂有何
    損害可言。從而，再審原告就此部分，訴請回復為七十八年重測前之面積一四八
    平方公尺，即取得所有權前之權利狀態，及如不能回復原狀時，請求賠償損害，
    為無理由。另以土地法第四十六條之三規定地籍圖重測之結果，應公告三十日，
    公告期間無人異議而告確定，然此僅具有形式上之確定力，如果原處分機關或其
    上級認為該重測結果確有錯誤，則為公益上之理由，非不得依職權糾正。政府機
    關依據土地法實施地籍圖重測，將其結果公告，核其性質並非授益處分，主管機
    關於事後發現錯誤，依法有權予以更正（參照行政法院七十九年判字第一三一一
    號判決）。又行政官署對其已為之行政行為發覺有違誤之處，而自動更正或撤銷
    者，並非法所不許，行政法院四十四年判字第四十號著有判例。並以再審原告主
    張系爭土地面積更正為一三九點四六平方公尺之事實，業據其提出土地登記簿謄
    本為證，復為再審被告所不爭執，堪信為真實。本次更正系爭土地面積為一三九
    點四六平方公尺，肇因於再審原告再次申請系爭土地鑑界，再審被告發現南邊指
    界為６中「道路中心」部分，重測成果有錯誤，而依職權更正之。因認該院應審
    究被上訴人是否得依職權更正系爭土地面積為一三九點四六平方公尺（即第二次
    減損部分）。經調查結果認：因再審原告申請系爭土地鑑界，發現系爭土地南邊
    指界６中「道路中心」部分，重測結果有誤，此有地籍調查表及數值地籍測量成
    果更正處理結果報告表可證。故再審被告大里地政事務所於八十四年十一月間，
    因上訴人申請就系爭土地複丈，發現系爭土地南邊巷道部分重測成果與調查表所
    載「道路中心」不合，即報請被上訴人內政部土地測量局派員檢測，結果發現原
    重測結果確實有誤，遂檢附處理結果報告表、界址座標輸入表、地號界址輸入表
    、更正謄本圖、更正前後區段區域調整清冊及面積計算表等件，函請原霧峰地政
    事務所依土地法第四十六條之一至第四十六條之三執行要點有關規定辦理，即該
    執行要點第二十八條規定，土地標示變更登記完竣後，發現原測量錯誤者，得依
    土地法第六十九條及土地登記規則第一百二十一條辦理更正登記，並通知土地所
    有權人及他項權利人。是再審被告發現原測量錯誤者，自得依職權更正之。足見
    被上訴人依據上開行政院判例及判決意旨，發現原重測結果有誤，其依土地法第
    六十九條及土地登記規則第一百二十一條辦理更正登記，於法並無違誤。並進而
    認定，再審原告就此部分，訴請回復原狀，及如不能回復原狀之損害賠償，為無
    理由，應予駁回。其間原審判決於認定上並無不妥之處，而再審被告先前固曾引
    用李淑基之指界及游彩霞之同意書，然既於發現原測量錯誤者，遂檢附處理結果
    報告表、界址座標輸入表、地號界址輸入表、更正謄本圖、更正前後區段區域調
    整清冊及面積計算表等件，函請原霧峰地政事務所依土地法第四十六條之一至第
    四十六條之三執行要點有關規定辦理，即已符合法律規定，尚難再認其先前所引
    用之李淑基之指界及游彩霞之同意書對於重測結果有何影響，是再審原告再請求
    調查此二人為證即顯無必要。至於再審原告所稱協議書所載之地籍圖調查界址標
    示補正處理表上「縣長審核欄」所蓋，「代為決行」無代理人之印章，又無委託
    書，及無縣長之核准，本件所在係事後補蓋偽造可查等語，惟查再審原告所稱之
    地籍圖調查界址標示補正處理表上縣市長審核欄所蓋，「代為決行」旁雖無法清
    晰表示代理人之印章，此乃其所提出之資料為影本資料之故，然就再審被告所提
    出之相同表格之影本資料即可查知有代理人之章，足見原告所提出之資料雖無代
    理人之印章，顯然應係影印之關係所致，況該項資料即使未經審核完成，亦有再
    審原告親自之簽名及署押在先，其據再審原告當時指稱之界址為參考，亦無不妥
    ，故原確定判決縱予斟酌調查李淑基、游彩綢，及協議書是否真正，亦不足為有
    利於再審原告之判決，此部分主張，尚難認有再審理由。
五、再就再審原告主張地籍圖原分割圖、重測後之重測圖以及更正後之地籍圖與協議
    之現場圖、建物複丈圖等，均未經調閱及命對造提供，如經斟酌必對原告有利，
    因指界錯誤，原圖才是正確之依據，原審不予調閱頗為不當，有發現原確定判決
    及原審判決有未經斟酌之證物，及就影響於判決判決之重要證物漏未斟酌（即民
    事訴訟法第四百九十六條第一項第十三款及第四百九十七條之規定）之情形云云
    。惟按「重新實施地籍測量時，土地所有權人應於地政機關通知之限期內，自行
    設立界標，並到場指界，逾期不設立界標或到場指界者，得依左列順序逕行施測
    ：一、鄰地界址。二、現使用人之指界。三、參照舊地籍圖。四、地方習慣。土
    地所有權人因設立界標或到場指界發生界址之爭議時，准用第五十九條第二項規
    定處理。」土地法第四十六條之二訂有明文，上開法條所規定者為乃應依鄰地界
    址、現使用人之指界、舊地籍圖、地方習慣等順序逕行鑑測，其間並無規定要參
    照地籍圖原分割圖、重測後之重測圖以及更正後之地籍圖與協議之現場圖、建物
    複丈圖等為鑑測，是縱使原確定判決及原審判決未斟酌再審原告所指之上開事項
    ，然該等事項既非逕行鑑測所應行斟酌之事項，則對於系爭土地界址之認定上難
    認有何遺漏之處，則要難認為係發現原確定判決及原審判決有未經斟酌之證物，
    若經斟酌，即可受有利益之判決，及就影響於判決判決之重要證物漏未斟酌，再
    審原告部分之主張亦難認有理由。
六、又按再審之訴，必須主張原確定判決有民事訴訟法第四百九十六條或第四百九十
    七條所定之情形，始為合法。其中主張參與裁判之推事（即法官）關於該訴訟違
    背職務犯刑事上之罪者（即民事訴訟法第四百九十六條第一項第七款）、當事人
    之代理人或他造或其代理人關於該訴訟有刑事上應罰之行為影響於判決者（同條
    第八款），及為判決基礎之證物，係偽造或變造者（同項第九款）等情形，以宣
    告有罪之判決已確定，或其刑事訴訟不能開始或續行非因證據不足者為限，始得
    提起再審之訴，民事訴訟法第四百九十六條第二項，亦有明文。再查，再審原告
    於事實欄第二項所列(一)、(二)、(三)款，既以原審判決及原確定判決分別有參與裁判
    之法官關於該訴訟違背職務犯刑事上之罪、他造或其代理人關於該訴訟有刑事上
    應罰之行為影響於判決、及為判決基礎之證物，係偽造或變造者等情形為由，而
    提起再審之訴，揆諸上開說明，自以宣告有罪之判決已確定，或其刑事訴訟不能
    開始或續行非因證據不足者為限，始得提起再審之訴，惟再審原告並未提出宣告
    有罪之判決，或具體提出有關於刑事訴訟不能開始或續行非因證據不足之情形，
    其提起再審之訴之理由，核與上述之規定不合，自不應准許，末此敘明。
七、綜上所述，再審原告提起本件再審，主張之各項再審理由為顯無理由，爰不經言
    詞辯論，逕為判決駁回再審之訴。
八、據上論結，本件再審之訴為顯無理由，依民事訴訟法第五百零二條第二項、第七
    十八條判決如主文。
中        華        民        國    九十  年      六    月    十五      日
                            臺灣臺中地方法院民事第三庭
~B審判長法官  張瑞蘭
~B法      官  楊國精
~B法      官  許石慶
右為正本係照原本作成
本件不得抗告。
中        華        民        國   九十   年      六       月    十八   日
~B法院書記官


司法院資訊處製作；財團法人民間司法改革基金會備份。
